【裁判字號】    97,易,219
【裁判日期】    970710
【裁判案由】    詐欺
【裁判全文】
臺灣臺北地方法院刑事判決               97年度易字第219號
公  訴  人  臺灣臺北地方法院檢察署檢察官
被      告  乙○○
上列被告因詐欺案件，經檢察官提起公訴（九十六年度偵字第二
五一四九號），本院判決如下：
    主  文
乙○○幫助意圖為自己不法之所有，以詐術使人將本人之物交付
，處有期徒刑捌月，減為有期徒刑肆月，如易科罰金，以銀元參
佰元即新臺幣玖佰元折算壹日。
    事  實
一、乙○○明知近年來臺灣社會盛行以虛設、借用或買賣人頭帳
    戶之方式，供詐騙集團作為詐欺他人交付財物等不法用途，
    亦知金融機構帳戶係個人理財之重要工具，關係個人財產、
    信用之表徵，應可預見他人向其收購金融機構帳戶之存摺、
    金融卡、密碼及印鑑等，可能供詐騙他人錢財所用，竟仍基
    於縱若他人利用其所提供之帳戶持以詐騙取財亦不違反其本
    意之幫助犯罪意思，於民國九十四年七月十五日將其在臺南
    市○○路○段一八二號臺灣郵政股份有限公司金華分行（以
    下簡稱「臺南郵局金華分行」）開設之帳戶（帳號：000
    00000000000號）先以語音方式掛失存摺及金融
    卡後，再於九十四年九月十五日申請補發存摺及金融卡，後
    於九十四年九月二十六日變更印鑑並補發存摺及金融卡後，
    旋於九十四年九月二十六日至同年十月九日間某日（確實時
    間不詳），在不詳地點，將上開帳戶之存摺、金融卡及密碼
    交付予真實年籍姓名不詳之成年人，容任該不詳姓名年籍之
    成年人及其同夥（真實年籍姓名均不詳）共組之詐騙集團使
    用其銀行帳戶以遂行犯罪，而不違背其本意，藉此幫助該詐
    騙集團成員達到其向他人詐取財物之目的。嗣該詐騙集團成
    員於以帳號「ｈｄｕｅ４１７」登入雅虎奇摩網站，刊登拍
    賣行動電話之網頁，適甲○○（原名「何雅婷」）於九十四
    年十月七日下午四時許瀏覽該網頁後參與投標，詐騙集團成
    員即寄發假得標信件予甲○○表示其已得標，致甲○○誤以
    為標得行動電話，因而陷於錯誤，依該封假得標信指示前往
    臺中市南屯區上之自動櫃員機，於九十四年十月九日下午三
    時八分許，及同日下午三時十一分許，分別將現金各新臺幣
    （下同）五千一百元以存入存款機匯款之方式，匯款至乙○
    ○上開臺南郵局金華分行帳戶內。嗣甲○○因匯款後未收到
    得標商品，始知受騙並報警處理，而循線查知上情。
二、案經臺北縣政府警察局新店分局報請臺灣臺北地方法院檢察
    署檢察官偵查起訴。
    理  由
一、按被告以外之人於審判外之言詞或書面陳述，除法律有規定
    者外，不得作為證據；又被告以外之人於審判外之陳述，雖
    不符合同法第一百五十九條之一至第一百五十九條之四之規
    定，但經當事人於審判程序同意作為證據，法院審酌該言詞
    陳述或書面陳述作成時之情況，認為適當者，亦得為證據。
    當事人、代理人或辯護人於法院調查證據時，知有第一百五
    十九條第一項不得為證據之情形，而未於言詞辯論終結前聲
    明異議者，視為有前項之同意，刑事訴訟法第一百五十九條
    第一項及第一百五十九條之五分別定有明文。查本案所引用
    之各該被告以外之人於審判外之陳述（包含書面陳述），雖
    屬傳聞證據，惟當事人於準備程序及審判期日中均表示同意
    作為證據方法而不予爭執，且迄至言詞辯論終結前亦未再聲
    明異議，本院審酌上開證據資料製作時之情況，尚無違法不
    當及證明力明顯過低之瑕疵，亦認為以之作為證據應屬適當
    ，故揆諸前開規定，爰逕依刑事訴訟法第一百五十九條之五
    規定，認前揭證據資料均有證據能力，先予敘明。
二、訊據被告乙○○矢口否認有何幫助詐欺取財或提供帳戶予他
    人使用之犯行，辯稱：上開臺南郵局金華分行帳戶是年幼時
    由家人辦理的，本來要作為薪資轉帳帳戶之用，但伊於九十
    四年間將上開帳戶之存摺及金融卡放置在機車置物箱內，並
    將機車停放在臺南縣永康市○○路附近的網咖前，因機車置
    物箱被打開而遺失，當時密碼與存摺放在一起，但因帳戶內
    沒有錢，所以伊沒有報警備案，也沒有掛失，伊並沒有將上
    開帳戶存摺、金融卡及密碼交給詐騙集團成員使用云云。然
    查：
  (一)被害人甲○○於九十四年十月七日下午四時許瀏覽詐騙集團
    成員以帳號「ｈｄｕｅ４１７」在該網站刊登拍賣行動電話
    之網頁後，參與投標，經詐騙集團成員寄發假得標信件予被
    害人甲○○表示其已得標，致被害人甲○○誤以為標得，因
    而陷於錯誤，依該封假得標信指示，前往臺中市南屯區上之
    自動櫃員機，於九十四年十月九日下午三時八分許，及同
    日下午三時十一分許，分別將現金各新臺幣（下同）五千一
    百元以存入存款機匯款之方式，匯款至乙○○上開臺南郵局
    金華分行帳戶內，但於匯款後未收到得標商品等情，業據證
    人甲○○於警詢及偵查中證述明確，並有自動櫃員機交易明
    細表二紙（見偵查卷第十一頁）、被告上開臺南郵局金華分
    行帳戶之客戶歷史交易清單（見偵查卷第十二頁）、開戶及
    變更資料（見偵查卷第十四、十五頁）、雅虎奇摩拍賣網頁
    （見偵查卷第十六至十八頁）、臺灣郵政股份有限公司儲匯
    處九十七年三月十九日儲字第０九七００００三四五號函所
    附被告上開臺南郵局金華分行帳戶資料一件（見本院卷第二
    一至三三頁）在卷可稽。足認被告上開臺南郵局金華分行帳
    戶確實供詐騙集團成員作為向被害人甲○○詐騙而取得贓款
    所用之工具，至屬灼然。
  (二)被告雖辯稱上開臺南郵局金華分行帳戶之存摺、金融卡及密
    碼，係放在機車置物箱內，而該機車置物箱遭人打開，故遺
    失上開帳戶之存摺、金融卡及密碼云云。然被告先於九十四
    年七月十五日先以語音掛失存摺及金融卡，復於九十四年九
    月十五日申請補發存摺及金融卡，又於九十四年九月二十六
    日補發存摺及金融卡後，申請變更印鑑及重設語音密碼，此
    有臺灣郵政股份有限公司儲匯處九十七年三月十九日儲字第
    ０九七００００三四五號函所附被告上開臺南郵局金華分行
    帳戶資料一件（見本院卷第二一至三三頁）附卷可參。且由
    被告上開帳戶客戶歷史交易清單可知，上開帳戶於九十四年
    二月至七月，存款金額不超過八千元，於九十四年七月四日
    益僅剩餘二十元，可見被告鮮少使用上開帳戶。惟被告於九
    十四年七月月八日更換語音密碼，於九十四年七月十五日以
    語音掛失存摺及金融卡，並於九十四年九月十五日申請補發
    存摺及金融卡，再於九十四年九月二十六日辦理語音系統，
    足見被告準備使用上開帳戶，方會辦理上述事項。惟上開帳
    戶於九十四年九月二十六日被告辦理語音系統後，先存入一
    萬元，旋於同日有共三十筆，每筆金額不高於二百五十元之
    小額款項匯出，於九十四年九月二十七日亦有三十筆，每筆
    不高於二百四十七元之小額款項匯出，衡情應為詐欺集團成
    員為順利取得贓款，勢必確信其手中所持用之郵局帳戶得以
    正常存、提款或轉帳，而做測試之用，則被告如單純遺失帳
    戶存摺及金融卡，又何以恰巧於遺失前申請補發存摺、金融
    卡並重設語音密碼，而於補發存摺、金融卡及重設語音密碼
    後，旋遭詐騙集團成員使用測試帳戶是否可供使用，實與常
    情顯然有違。又被告辯稱上開帳戶原係其準備做為薪資轉帳
    帳戶，然被告於本院審理中，就其當時其係向何公司或工廠
    求職，應徵何種工作內容，均表示無法記憶云云（見本院九
    十七年六月二十七日審判筆錄），則此與被告當時為一年逾
    二十二歲之成年人，智力及記憶力均正常，且對其初入社會
    應徵之工作應印象深刻之情況，顯然迥異。況金融存款帳戶
    ，事關存戶個人財產權益之保障，則果有被告所稱遺失之情
    ，衡情其自當迅速辦理相關掛失手續或備案，以防止存摺、
    提款卡被他人冒用，然被告於發現遺失後均未辦理掛失，此
    為被告自承在卷（見本院九十七年二月二十五日準備程序筆
    錄），則被告情願冒或經他人撿拾其存摺及金融卡而為不當
    使用之風險，而於發現存摺、提款卡遺失後未報案或是向開
    戶銀行辦理掛失，亦顯悖於一般人管理帳戶之常情及大反其
    極度重視存摺、提款卡保管使用安全之常態。綜上堪信被告
    上前開帳戶之存摺、提款卡應非遺失，被告此部分所辯，自
    難採信。
  (三)又查金融機關存款帳戶，一般人極易申請取得，且個人之存
    款帳戶存簿，乃關係該帳戶之款項之存取，若非極為信任之
    親友因急迫情形有立即使用之必要之情形外，否則本可各自
    自行開立帳戶使用，自無須向他人借用或價購；個人之帳戶
    存簿，亦無任意交付予不認識之人之理；又電視媒體對於使
    用人頭帳戶行詐騙或恐嚇之事，已廣為宣傳，而被告當時已
    為成年人，具有相當之智識程度與生活經驗，對此亦當認識
    甚明，卻猶將上開臺南郵局金華分行帳戶之存摺、金融卡及
    密碼交付予真實姓名年籍不詳之成年人及其同夥使用，雖未
    見有何參與詐騙被害人甲○○之行為、或於事後亦分得款項
    之積極證據，而無從認屬本件詐欺取財行為之共同正犯，然
    其將應屬個人使用之帳戶提供予他人使用，即或本身因而涉
    案、面臨刑事追訴與處罰，仍無法或不願說明其提供予他人
    使用之原由及與該他人之關係，此即彰顯其幫助該他人為包
    含詐欺取財在內等財產犯罪之不確定故意。而嗣後該受被告
    提供使用帳戶之人，果與其他同夥利用以之為向被害人甲○
    ○詐欺取財之匯款帳戶使用，被告應負幫助他人為詐欺取財
    之刑責甚明。
三、新舊法比較：
  (一)被告行為後，刑法部分條文於九十四年二月二日經總統公布
    修正，並自九十五年七月一日起施行；又刑法施行法增訂第
    一條之一亦於同年六月十四日經總統公布，並自同年七月一
    日起施行。按行為後法律有變更者，適用行為時之法律，但
    行為後之法律有利於行為人者，適用最有利於行為人之法律
    ，現行刑法第二條第一項定有明文。此條規定係規範行為後
    法律變更所生新舊法律比較適用之準據法，是刑法第二條本
    身雖經修正，但刑法第二條既屬適用法律之準據法，本身尚
    無比較新舊法之問題，於新法施行後，應一律適用裁判時之
    現行刑法第二條之規定，為「從舊從輕」之比較，合先敘明
    。次按本次刑法修正之比較新舊法，應就罪刑有關之共犯、
    未遂犯、想像競合犯、牽連犯、連續犯、結合犯，以及累犯
    加重、自首減輕暨其他法定加減原因（如身分加減）與加減
    例等一切情形，綜其全部罪刑之結果而為比較，最高法院九
    十五年五月二十三日九十五年度第八次刑庭會議著有決議可
    資參照。經查，刑法第三百三十九條第一項之詐欺取財罪之
    法定刑為五年以下有期徒刑、拘役或科或併科銀元一千元以
    下罰金，而依增訂之刑法施行法第一條之一規定：「中華民
    國九十四年一月七日刑法修正施行後，刑法分則編所定罰金
    之貨幣單位為新臺幣。九十四年一月七日刑法修正時，刑法
    分則編未修正之條文定有罰金者，自九十四年一月七日刑法
    修正施行後，就其所定數額提高為三十倍。但七十二年六月
    二十六日至九十四年一月七日新增或修正之條文，就其所定
    數額提高為三倍」。是比較修正之刑法施行法第一條之一第
    二項，與罰金罰鍰提高標準條例第一條，因罰金最高額度相
    同，並無輕重之分，故非刑罰法令之變更，無刑法第二條第
    一項比較新舊法之適用，應逕適用裁判時之刑法施行法第一
    條之一（最高法院九十五年度第二十一次刑事庭會議決議參
    照）。另刑法第三十三條第五款修正為：「主刑之種類如下
    ：五、罰金：新臺幣一千元以上，以百元計算之」；與被告
    行為時之刑罰法律，即罰金罰鍰提高標準條例第一條前段規
    定之提高倍數十倍及修正前刑法第三十三條第五款規定之罰
    金最低額銀元一元相比較，新舊法關於上開詐欺取財罪所得
    併科罰金之最高刑度並無不同規定，然新法將上開詐欺取財
    罪所得科處之罰金最低刑度提高為新臺幣一千元，因此，比
    較上述修正前後之刑罰法律，本案自以被告行為時即修正前
    刑法第三十三條第五款之規定較有利於被告。
  (二)至修正後刑法第二條第一項之規定，係規範行為後「法律變
    更」所生新舊法比較適用之準據法，故如新舊法處罰之輕重
    相同，即無比較適用問題，非此條所指之法律有變更，若純
    為文字修正者，更應同此，最高法院九十五年十一月七日九
    十五年度第二十一次刑事庭會議決議參照。經查，刑法第三
    十條第一項、第二項原規定：「幫助他人犯罪者，為從犯。
    雖他人不知幫助之情者，亦同。從犯之處罰，得按正犯之刑
    減輕之」，雖文字上修正為「幫助他人實行犯罪行為者，為
    幫助犯。雖他人不知幫助之情者，亦同。幫助犯之處罰，得
    按正犯之刑減輕之」，揆諸本條之修正理由，係為符合學界
    通說即幫助犯應採共犯從屬性說之「限制從屬形式」之理論
    ，且明示幫助犯之成立以被幫助者具備違法性為必要，而不
    論被幫助者是否具有有責性。故幫助犯之處罰效果，係「得
    減輕其刑」，於修正前後則均無不同，無新舊法比較之問題
    ，應逕適用修正後刑法第三十條第一、二項之規定論處。
四、按刑法上之幫助犯，係對於犯罪與正犯有共同之認識，而以
    幫助之意思，對於正犯資以助力，而未參與實施犯罪之行為
    者而言，最高法院七十五年度臺上字第一五０九號，及八十
    八年度臺上字第一二七０號判決亦同此意旨。是以如未參與
    實施犯罪構成要件之行為，且係出於幫助之意思提供助力，
    即屬幫助犯，而非共同正犯。查被告將其所有上開臺南郵局
    金華分行帳戶之存摺、金融卡及密碼資料提供予詐騙集團成
    員使用，以便渠等收取詐欺所得贓款，其所為顯屬刑法詐欺
    取財罪構成要件以外之行為，是核其所為，係犯刑法第三十
    條第一項、第三百三十九條第一項詐欺取財罪之幫助犯。又
    被告係幫助他人犯罪，為從犯，併依刑法第三十條第二項規
    定，按正犯之刑減輕之。爰審酌被告身為智慮健全之成年人
    ，雖本案詐騙集團詐騙金額僅有一萬餘元，但其明知近年來
    國內多有詐騙集團犯案，均係借用人頭帳戶以作為收受不法
    所得款項之手段，猶提供自身銀行帳戶供他人充為犯罪收贓
    之用，不僅助長詐欺等財產犯罪於社會上充斥橫行，且因有
    「人頭戶」包藏掩飾致而查緝困難之故，主犯成員遂有恃無
    恐，行徑更加囂張，致臺灣地區漸成各種財產犯罪集團之樂
    園，顯見所生危害甚鉅，暨其犯後矢口否認犯罪，態度不佳
    ，顯然並無悔意等一切情狀，量處如主文所示之刑。又被告
    犯罪係於九十六年四月二十四日前所犯，符合中華民國九十
    六年罪犯減刑條例第二條第一項第三款之減刑要件，爰依該
    條例予以減刑二分之一，併諭知易科罰金之折算標準，以示
    懲儆。至易科罰金之折算標準，修正前刑法第四十一條第一
    項前段規定：「犯最重本刑為五年以下有期徒刑以下之刑之
    罪，而受六個月以下有期徒刑或拘役之宣告，因身體、教育
    、職業、家庭之關係或其他正當事由，執行顯有困難者，得
    以一元以上三元以下折算一日，易科罰金」，再依據修正前
    罰金罰鍰提高標準條例第二條：「依刑法第四十一條易科罰
    金或第四十二條第二項易服勞役者，均就其原定數額提高為
    一百倍折算一日；法律所定罰金數額未依本條例提高倍數，
    或其處罰法條無罰金刑之規定者，亦同」之規定，被告行為
    時之易科罰金折算標準，應以銀元一百元以上三百元以下折
    算一日，經折算為新臺幣後，應以新臺幣三百元以上九百元
    以下折算一日。惟修正後刑法第四十一條第一項前段規定修
    正為：「犯最重本刑為五年以下有期徒刑以下之刑之罪，而
    受六個月以下有期徒刑或拘役之宣告者，得以新臺幣一千元
    、二千元或三千元折算一日，易科罰金」，另九十五年七月
    一日生效施行之罰金罰鍰提高標準條例則刪除原本第二條之
    規定。是以比較新舊法結果，自以舊法所定之易科罰金折算
    標準有利於被告，故應適用被告行為時即修正前刑法第四十
    一條第一項前段、修正前罰金罰鍰提高標準條例第二條規定
    ，諭知本案易科罰金之折算標準，附此敘明。
據上論斷，應依刑事訴訟法第二百九十九條第一項前段，刑法第
二條第一項前段、第三十條第一項前段、第二項，修正前刑法第
三百三十九條第一項、第四十一條第一項前段，修正前罰金罰鍰
提高標準條例第一條前段、第二條，現行法規所定貨幣單位折算
新臺幣條例第二條，中華民國九十六年罪犯減刑條例第二條第一
項第三款、第七條、第九條，判決如主文。
中    華    民    國    97    年    7     月    10    日
                  刑事第十三庭審判長法  官  黃俊明
                                    法  官  張文俊
                                    法  官  郭顏毓
上正本證明與原本無異。
如不服本判決，應於判決送達後10日內向本院提出上訴狀（應抄
附繕本）。告訴人或被害人如對於本判決不服者，應具備理由請
求檢察官上訴，其上訴期間之計算係以檢察官收受判決正本之日
期為準。
                                    書記官  潘文賢
中    華    民    國    97    年    7     月    11    日
附錄本案論罪科刑法條：
刑法第三百三十九條
意圖為自己或第三人不法之所有，以詐術使人將本人或第三人之
物交付者，處五年以下有期徒刑、拘役或科或併科一千元以下罰
金。
以前項方法得財產上不法之利益或使第三人得之者，亦同。
前二項之未遂犯罰之。


司法院資訊處製作；財團法人民間司法改革基金會備份。
